臺灣高等法院臺中分院刑事判決
110年度金上訴字第2231號

上  訴  人  
即  被  告  鄭哲維



上列上訴人因違反洗錢防制法等案件，不服臺灣臺中地方法院10
9年度易字第3189號中華民國110年11月1日第一審判決（起訴案
號：臺灣臺中地方檢察署109年度偵字第32883號），提起上訴，
本院判決如下：
    主  文
原判決撤銷。
鄭哲維幫助犯洗錢防制法第十四條第一項之洗錢罪，處有期徒刑
參月，併科罰金新臺幣貳萬元，罰金如易服勞役，以新臺幣壹仟
元折算壹日。緩刑貳年。
    事  實
一、鄭哲維可預見將金融機構帳戶存摺、金融卡、密碼等資料交
    由他人使用，可能供他人利用以遂行財產上犯罪之目的，亦
    足供他人作為掩飾、隱匿該犯罪所得去向、所在之用，竟仍
    基於縱幫助他人恐嚇取財及掩飾、隱匿犯罪所得去向、所在
    亦不違背其本意之不確定故意，於民國108年12月16日，與
    姓名年籍不詳、綽號APPLE之網友一同前往臺中市北屯區崇
    德路之台新國際商業銀行申辦開通網路銀行後，即在該銀行
    門口，將其所申辦台新國際商業銀行北台中分行帳號000-00
    000000000000號帳戶之存摺、提款卡及密碼，交付給綽號AP
    PLE之網友，嗣該擄鴿勒贖集團取得該帳戶存摺、金融卡及
    密碼後，其成員即意圖為自己不法所有，基於恐嚇取財之犯
    意聯絡，在不詳地點架設鴿網，攔截黃鐘瑩所飼養之賽鴿得
    手後，即向黃鐘瑩恐嚇稱：所飼養之賽鴿1隻在其手上，必
    須匯款以贖回，否則會將賽鴿殺害等語，使黃鐘瑩心生畏懼
    ，於109年9月2日11時39分許，依該擄鴿勒贖集團成員指示
    ，匯款新臺幣（下同）15015元至鄭哲維上開帳戶內，旋遭
    提領而製造金流斷點，掩飾、隱匿上開特定犯罪所得之去向
    、所在。嗣經黃鐘瑩報警循線查悉上情。
二、案經黃鐘瑩訴由臺中市政府警察局第六分局報告臺灣臺中地
    方檢察署檢察官偵查起訴。
    理    由
壹、證據能力方面
　　被告以外之人於審判外之陳述，雖不符刑事訴訟法第159條
    之1至第159條之4之規定，而經當事人於審判程序同意作為
    證據，法院審酌該言詞陳述或書面陳述作成時之情況，認為
    適當者，亦得為證據；當事人、代理人或辯護人於法院調查
    證據時，知有同法第159條第1項不得為證據之情形，而未於
    言詞辯論終結前聲明異議者，視為有前項之同意，刑事訴訟
    法第159條之5定有明文。而該條規定之立法意旨，在於確認
    當事人對於傳聞證據有處分權，得放棄反對詰問權，同意或
    擬制同意傳聞證據可作為證據，屬於證據傳聞性之解除行為
    ，如法院認為適當，不論該傳聞證據是否具備刑事訴訟法第
    159條之1至第159條之4所定情形，均容許作為證據，不以未
    具備刑事訴訟法第159條之1至第159條之4所定情形為前提（
    最高法院104年度第3次刑事庭會議決議參照）。本判決認定
    事實所引用之供述證據（含文書證據），檢察官、被告於本
    院準備程序時，均不爭執證據能力，亦未於言詞辯論終結前
    聲明異議，而本院審酌各該證據作成時之情況，並無違法不
    當或證明力明顯過低之瑕疵，亦認以之作為證據應屬適當，
    是依刑事訴訟法第159條之5規定，均有證據能力。
貳、實體方面
一、訊據被告鄭哲維固坦承有交付其前開帳戶之存摺、提款卡及
    密碼給綽號APPLE之網友等情，惟辯稱：我當初是因為對方
    要做網購的東西，我愚蠢地就把帳戶交給不認識的人，我當
    時失業，經濟困難，只想要有錢生活，沒有想那麼多，事後
    我知道我做錯了，我不知道對方要做恐嚇取財的事云云。然
    查：
　㈠上開犯罪事實，業據被告於原審審理於本院準備程序時坦承
    不諱（見原審卷第136、156、166頁；本院卷第46頁），核
    與證人即告訴人黃鐘瑩於警詢時證述之情節相符（見偵卷第
    11至13頁），復有告訴人匯款自動櫃員機交易明細表、被告
    申設之上開帳戶開戶資料、交易明細（見偵卷第15、17至25
    頁）在卷可稽。
　㈡按刑法上故意，分直接故意（確定故意）與間接故意（不確
    定故意），行為人對於構成犯罪之事實，明知並有意使其發
    生者，為直接故意；行為人對於構成犯罪事實，預見其發生
    而其發生並不違背其本意者，為間接故意。而幫助犯成立，
    以行為人主觀上認識被幫助者，正欲從事犯罪或係正在從事
    犯罪，且該犯罪有既遂可能，而其行為足以幫助他人實現構
    成要件者，即具有幫助故意，並不以行為人確知被幫助者，
    係犯何罪名為必要。又金融機構開設帳戶，請領之金融卡，
    係針對個人身分社會信用而予以資金流通，具有強烈之屬人
    性，而金融帳戶為個人理財工具，且金融提款卡亦事關個人
    財產權益保障，其專有性甚高，除非本人或與本人具密切親
    誼關係者，難認有何正當理由可交付予他人，稍具通常社會
    歷練與經驗法則之一般人，亦均應有妥為保管該等物品，防
    止被他人冒用而損及個人財產權益、或遭濫用為財產犯罪之
    工具之認知，縱偶因特殊情況須將該等物品交付予他人，亦
    必深入瞭解該他人之可靠性與用途，再行提供使用；兼以近
    來利用人頭帳戶以行犯罪之事屢見不鮮，且經政府多方宣導
    ，並經媒體反覆傳播，而此等犯罪多數均係利用他人帳戶，
    作為財產犯罪之所得財物匯入、取款等洗錢以逃避檢警查緝
    之用之犯罪工具，是依一般人通常之知識、智能及經驗，均
    已詳知向陌生人購買、承租或其他方法取得帳戶者，多係欲
    藉該帳戶取得不法犯罪所得，且隱匿帳戶內資金之實際取得
    人之身分，以逃避追查，是避免本身金融機構帳戶被不法行
    為人利用為財產犯罪及隱匿犯罪所得去向之工具，應係一般
    生活所易於體察之常識。而被告為智慮成熟之成年人，其學
    歷為英國西敏寺大學畢業，之前從事經理人，目前攙任通運
    業之財會人員（見原審卷第166頁），足見其具有一定之智
    識程度與社會經歷，竟仍將帳戶提供予毫不相識之人使用，
    容任他人以其交付之帳戶供為不法用途，雖被告未必對於該
    收受帳戶犯罪者之犯罪對象、手法等內容知之甚詳，但應可
    得預見該帳戶係犯罪者為防止司法機關追查金流而使用之工
    具，可見被告對於幫助他人犯罪一事，應有幫助恐嚇取財及
    掩飾、隱匿犯罪所得去向、所在以洗錢之不確定故意甚明。
　㈢綜上所述，被告確有幫助他人恐嚇取財及洗錢之不確定故意
    ，其所辯無非卸飾之詞，不足採信，事證明確，其犯行洵堪
    認定。
二、論罪科刑
  ㈠被告於行為後，刑法第346條第1項業於108年12月25日修正公
    布，並自同年月27日施行，然該次修正僅係將罰金數額調整
    換算後予以明定，與修正前之罰金刑，依刑法施行法第1條
    之1第2項前段規定提高後之刑度，並無差異，是就被告所涉
    本案幫助恐嚇取財犯行之上開法定刑度並未修正，且實質上
    並無法律效果及行為可罰性範圍之變更，自無新舊法比較之
    問題。
  ㈡按刑法第30條之幫助犯，係以行為人主觀上有幫助故意，客
    觀上有幫助行為，即對於犯罪與正犯有共同認識，而以幫助
    意思，對於正犯資以助力，但未參與實行犯罪之行為者而言
    。幫助犯之故意，除需有認識其行為足以幫助他人實現故意
    不法構成要件之「幫助故意」外，尚需具備幫助他人實現該
    特定不法構成要件之「幫助既遂故意」，惟行為人只要概略
    認識該特定犯罪之不法內涵即可，無庸過於瞭解正犯行為之
    細節或具體內容。此即學理上所謂幫助犯之「雙重故意」。
    金融帳戶乃個人理財工具，依我國現狀，申設金融帳戶並無
    任何特殊限制，且可於不同之金融機構申請多數帳戶使用，
    是依一般人之社會通念，若見他人不以自己名義申請帳戶，
    反而收購或借用別人之金融帳戶以供使用，並要求提供提款
    卡及告知密碼，則提供金融帳戶者主觀上如認識該帳戶可能
    作為對方收受、提領特定犯罪所得使用，對方提領後會產生
    遮斷金流以逃避國家追訴、處罰之效果，仍基於幫助之犯意
    ，而提供該帳戶之提款卡及密碼，以利洗錢實行，仍可成立
    一般洗錢罪之幫助犯（最高法院108年度台上字第3101號判
    決參照）。經查，被告提供上開帳戶提款卡及密碼予他人，
    且被告能預見提供金融帳戶資料予不相識之人，可能使犯罪
    集團利用他人之金融帳戶而遂行恐嚇取財、幫助掩飾或隱匿
    重大犯罪所得財物，藉之產生遮斷金流以逃避國家追訴、處
    罰之效果。是核被告所為，係犯刑法第30條第1項前段、第3
    46條第1項之幫助恐嚇取財罪及刑法第30條第1項前段、洗錢
    防制法第14條第1項之幫助一般洗錢罪。公訴意旨雖漏未論
    及刑法第30條第1項、洗錢防制法第14條第1項之幫助洗錢犯
    罪事實，惟與已起訴之幫助恐嚇取財犯罪事實間，有想像競
    合犯之裁判上一罪關係，為起訴效力所及，本院自得併予審
    理。
  ㈢被告以一提供帳戶之幫助行為同時觸犯上開幫助恐嚇取財罪
    與幫助一般洗錢罪，為想像競合犯，應依刑法第55條規定，
    從一重之幫助一般洗錢罪處斷。
  ㈣被告為幫助犯，應依刑法第30條第2項規定，按正犯之刑減輕
    之。又被告於原審審理時自白幫助一般洗錢犯行（見原審卷
    第136、156、166頁），應依洗錢防制法第16條第2項規定減
    輕其刑；並依法遞減輕之。
三、原審認被告罪證明確，因而予以論罪科刑，固非無見。惟查
    ：刑法第55條但書所定「不得科以較輕罪名所定最輕本刑以
    下之刑」，係規範想像競合數罪中之輕罪最低度法定刑於「
    量刑」上具有封鎖作用，立法理由亦說明其目的在於避免「
    科刑」偏失。本件被告所犯幫助一般洗錢罪及幫助恐嚇取財
    罪，依刑法第55條前段規定而從一重之幫助一般洗錢罪處斷
    ，其科刑依刑法第55條但書規定，不得科以幫助恐嚇取財罪
    之最低法定刑度即有期徒刑3月，惟原判決科以有期徒刑2月
    ，自有未合。被告上訴意旨指摘原判決量刑過重云云，雖無
    理由，惟原判決既有上開可議之處，即屬無可維持，自應由
    本院予以撤銷改判。爰以行為人之責任為基礎，審酌被告提
    供上開帳戶資料予他人，幫助他人犯罪，致使真正犯罪者得
    以隱匿其等身分，助長犯罪猖獗，破壞社會治安及金融秩序
    ，更將造成警察機關查緝犯罪之困難，且致告訴人財產權受
    侵害，應予非難；被告於本院審理期間已賠償告訴人黃鐘瑩
    15015元（由本院代為匯款，經告訴人同意扣除手續費30元
    後，實際匯款14985元），有本院公務電話查詢紀錄表、郵
    政入戶匯款申請書附於本院卷可按，足見被告犯罪後之態度
    尚佳；暨其自陳英國西敏寺大學畢業之智識程度、目前從事
    通運業之財會、月收入為6萬元、現在有欠債，經濟狀況勉
    持、與妹妹及兒子同住等家庭生活與經濟狀況（見原審卷第
    166頁）等一切情狀，量處如主文第2項所示之刑，並就罰金
    刑部分諭知易服勞役之折算標準。末查，被告前未曾因故意
    犯罪受有期徒刑以上刑之宣告，有臺灣高等法院被告前案紀
    錄表在卷可按，其因一時失慮，偶罹刑章，經此刑之宣告當
    知警惕而無再犯之虞，且其業於本院審理期間已賠償告訴人
    所受之損害，已如前述，故本院認對被告所宣告之刑，以暫
    不執行為適當，爰依刑法第74條第1項第1款規定諭知緩刑2
    年，以啟自新。
四、沒收之說明
  ㈠按犯罪所得，屬於犯罪行為人者，沒收之，刑法第38條之1第
    1 項定有明文。然沒收犯罪所得之範圍，應僅以行為人實際
    因犯罪所獲得之利益為限，倘行為人並未因此分得利益，或
    缺乏證據證明行為人確實因犯罪而有所得，自不予宣告沒收
    。查本案被告於偵查時陳稱：APPLE跟我去崇德路的台新銀
    行辦網路銀行，存摺跟提款卡都交給他，我只想要生活，他
    說如果有賺到錢會將所得分給我，都沒有賺到錢等語（見偵
    卷第48頁），且卷內並無積極證據足認被告確有因本案幫助
    詐欺犯行而實際獲得犯罪所得，自無從宣告沒收、追徵。
　㈡按洗錢防制法第18條第1項前段規定，犯第14條之罪，其所移
    轉、變更、掩飾、隱匿、收受、取得、持有、使用之財物或
    財產上利益，沒收之。前揭洗錢防制法關聯客體之沒收，核
    其性質應屬刑法犯罪工具沒收之特別規定，惟上開條文雖採
    義務沒收主義，卻未特別規定「不問屬於犯罪行為人與否，
    沒收之」，此部分條文之解釋自應回歸適用原則性之規範，
    即參諸刑法第38條第2項前段，以屬於犯人行為人所有者為
    限，始應予沒收。查被告並非實際上持金融帳戶提領贓款之
    人，與特定犯罪所得間並無物理上之接觸關係，且卷內復查
    無任何證據，足認該等特定犯罪所得為被告所有或在其實際
    掌控中，自無從適用上開洗錢防制法之特別沒收規定。
　　退步而言，縱認洗錢防制法第18條第1項之規定尚不限於犯
    罪行為人所有始得沒收，然刑法、刑法施行法相關沒收條文
    ，將沒收訂為「刑罰」、「保安處分」以外之法律效果，而
    實際上，沒收仍有懲罰之效果，屬於干預財產權之處分，應
    遵守比例原則及過渡禁止原則，是於刑法第38條之2第2項規
    定沒收有過苛之虞、欠缺刑法上之重要性、犯罪所得價值低
    微，或為維持受宣告人生活條件之必要者，得不宣告或酌減
    之，賦予法官在個案情節上，審酌宣告沒收將過於嚴苛而有
    不合理之情形，得不予宣告沒收，以資衡平，是本院認上開
    洗錢防制法第18條第1項之沒收規定，亦應有刑法第38條之2
    第2項規定之適用。查本案並無證據證明被告有取得犯罪所
    得，若對其沒收車手全部提領之金額，顯有過苛之虞，揆之
    前開說明，本院認被告關於犯幫助洗錢罪所取得之金額，不
    予以宣告沒收、追徵。　
據上論結，應依刑事訴訟法第369條第1項前段、第364條、第299
條第1項前段，洗錢防制法第14條第1項、第16條第2項，刑法第1
1條、第30條第1項前段、第2項、第346條第1項、第55條、第42
條第3項前段、第74條第1項第1款，刑法施行法第1條之1第1項，
判決如主文。
本案經檢察官郭明嵐提起公訴，檢察官陳佳琳到庭執行職務。
中　　華　　民　　國　　111 　年　　5 　　月　　11　　日
              刑事第一庭　審判長法　官　江德千
                                法　官　高增泓
　　　　  　　　　　　　　　　　法　官　簡源希
以上正本證明與原本無異。
如不服本判決應於收受送達後20日內向本院提出上訴書狀，其未
敘述上訴理由者，並得於提起上訴後20日內向本院補提理由書（
均須按他造當事人之人數附繕本）「切勿逕送上級法院」。因疫
情而遲誤不變期間，得向法院聲請回復原狀。

                                書記官  吳麗琴
　　　　　　　　　　　　　　　　
中　　華　　民　　國　　111 　年　　5 　　月　　11　　日

附錄論罪科刑法條：
刑法第30條
幫助他人實行犯罪行為者，為幫助犯。雖他人不知幫助之情者，
亦同。
幫助犯之處罰，得按正犯之刑減輕之。
刑法第346條
意圖為自己或第三人不法之所有，以恐嚇使人將本人或第三人之
物交付者，處6月以上5年以下有期徒刑，得併科3萬元以下罰金
。
以前項方法得財產上不法之利益或使第三人得之者，亦同。
前二項之未遂犯罰之。
洗錢防制法第14條
有第二條各款所列洗錢行為者，處7年以下有期徒刑，併科新臺
幣5百萬元以下罰金。
前項之未遂犯罰之。
前二項情形，不得科以超過其特定犯罪所定最重本刑之刑。